臺灣士林地方法院刑事判決　　　　　　　100年度易字第317號
公　訴　人　臺灣士林地方法院檢察署檢察官
被　　　告　謝美雪
上列被告因妨害名譽案件，經檢察官提起公訴（100 年度調偵字
第3 號），本院判決如下：
    主  文
謝美雪犯誹謗罪，處拘役貳拾日，如易科罰金，以新臺幣壹仟元
折算壹日。
其餘被訴部分無罪。
    事  實
一、謝美雪與魏素月係鄰居，謝美雪因住處錢包內之現金遭竊，
    懷疑係魏素月所為，竟意圖散布於眾，於民國99年10月1 日
    9 時許，手持魏素月署名之聲明書，在新北市○里鄉○○路
    ○ 段386 巷附近菜攤，向曾寶玉等人傳述「竊賊承認竊取金
    錢且已在書面上簽名」，並當場出示魏素月簽名之文書等足
    以毀損魏素月名譽之事，誹謗魏素月之名譽。
二、案經魏素月訴由新北市政府警察局蘆洲分局報請臺灣士林地
    方法院檢察署檢察官偵查起訴。
    理  由
壹、程序方面：
    按被告以外之人於審判外之言詞或書面陳述，除法律有規定
    者外，不得作為證據。被告以外之人於審判外之陳述，雖不
    符刑事訴訟法第159 條之1 至第159 條之4 之規定，而經當
    事人於審判程序同意作為證據，法院審酌該言詞陳述或書面
    陳述作成時之情況，認為適當者，亦得為證據；當事人、代
    理人或辯護人於法院調查證據時，知有第159 條第1 項不得
    為證據之情形，而未於言詞辯論終結前聲明異議者，視為有
    前項之同意。刑事訴訟法第159 條第1 項、第159 條之5 分
    別定有明文。經查，本院以下所引用之證據，檢察官、被告
    於本院言詞辯論終結前，均未對於其證據能力聲明異議，而
    視為同意該等證據具有證據能力，本院審酌各該陳述作成時
    之情況，認亦無違法或不當之情事，是均具有證據能力。
貳、實體方面：
甲、有罪部分：
一、訊據被告謝美雪固坦承於99年10月1 日9 時許，在新北市○
    里鄉○○路○ 段386 巷附近菜攤，手持紙張，與菜販談論錢
    財遭竊一事，其間證人游子儀、曾寶玉亦在場聽聞等事實（
    詳見臺灣士林地方法院檢察署100 年度調偵字第3 號卷，下
    稱調偵卷，第19頁，本院審易卷第14頁），然矢口否認有何
    誹謗之犯行，辯稱：伊未指明竊賊即為告訴人魏素月，其所
    持紙張為菜單，乃伊購物之清單云云。經查：
  (一)前揭事實，業據告訴人魏素月指稱：伊朋友即證人曾寶玉有
    看到被告拿伊寫的聲明書去給菜販看，被告在菜販處嚷嚷很
    大聲，那張聲明書是伊寫的，伊在99年10月1 日把聲明書貼
    在伊公寓樓下大門口，當天貼了之後就被撕走等語（詳見臺
    灣士林地方法院檢察署99年度偵字第14145 號卷，下稱偵卷
    ，第27頁，本院卷第27頁反面）。
  (二)第查，證人游子儀於偵查中證稱：「我那天到菜販那邊，有
    看到謝美雪、增保育，還有一些社區裡的住戶，在菜販攤位
    那邊聊天，曾寶玉突然問我說謝美雪在講誰，我說我不知道
    ，當時謝美雪還在菜販處。」（詳見調偵卷第18至19頁），
    又證人曾寶玉於偵查及本院審理中證稱：「（問：你當天問
    游子儀說謝美雪在講誰，當時你聽到謝美雪講述的內容是什
    麼？）我聽到謝美雪說有人偷拿她的錢，那個人已經承認也
    有簽名，我就看到簽名的紀錄，上面寫魏素月，所以我才會
    問游子儀謝美雪是在講誰偷錢。」、「當時我在買菜，謝美
    雪就是拿1 張單子給人家看，我剛好在旁邊，謝美雪說偷錢
    的人有承認也有簽名，我有看到簽名的名字是魏素月。謝美
    雪拿魏素月的簽名給大家看。」（詳見調偵卷第17至19頁）
    、「（問：當天碰到謝美雪的時候她手上有無拿壹張單子？
    ）有。（問：謝美雪在場的時候有無說『偷拿錢的人有簽名
    』？）有，她有講這句話，但沒有講什麼名字。（問：她手
    上的單子你有無看到簽名的人姓名為何？）我看到魏素月。
    （問：你之前跟檢察官說他拿1 張單子給人家看？）對，她
    有拿單子給賣菜的人看，我剛好從旁邊走過去，有看到名字
    ，沒有看到內容。（問：請確認謝美雪有說承認拿錢的人有
    簽名，你看到單子上簽名的人即為魏素月是否如此？）是。
    （問：你當時看到魏素月的名字有無去問魏素月說怎麼回事
    ？）我有打電話問他，因為他們都很熟，魏素月就回答我說
    ，謝美雪說她偷拿錢，然後她說她已經報案處理了，後來我
    就沒有再問魏素月及謝美雪。（問：你是因為有看到魏素月
    的名字才會打電話給他是否如此？）是。」（詳見本院卷第
    14至15頁）。參以被告於警詢中坦認：伊合理懷疑錢是魏素
    月拿走的（詳見偵卷第12頁），復於偵查及本院審理中自承
    ：「（問：證人陳述你在菜販處說有人偷拿你的錢，而且有
    簽名承認，你還拿簽名的單子給大家看，簽署的名字就是魏
    素月，對證人所述有無意見？）我沒有說有承認，我是說那
    個人寫單子還貼在鐵門上，是不是表示有承認。」（詳見調
    偵卷第19頁）、「我有看到告訴人具名之聲明書，告訴人貼
    在要進去公寓的大門上，兩邊的鐵門都有貼」（詳見本院卷
    第29頁），是被告當時主觀上既已認定告訴人竊取其金錢，
    復知告訴人書寫之聲明書貼於大門一事，並於菜販處向包含
    證人游子儀、曾寶玉在內之不特定多數人傳述此事，足證證
    人曾寶玉上開證述被告在菜攤傳述告訴人偷錢等情與事實相
    符，告訴人之指述自非無據。
  (三)此外，復有告訴人所簽立與前開聲明書同式之聲明書1 紙（
    詳見調偵卷第24頁）在卷可佐。被告所辯顯係卸責之詞，洵
    無足採，本件事證明確，被告犯行洵堪認定。
二、核被告所為，係犯刑法第310 條第1 項誹謗罪。爰審酌被告
    並無前科、素行尚佳，有臺灣高等法院被告前案紀錄表在卷
    可考，其犯罪之手段、所造成之損害，及犯罪後矢口否認犯
    行之態度，迄未與告訴人達成和解等一切情狀，量處如主文
    所示之刑，並諭知易科罰金之折算標準，以示懲儆。末查，
    被告於前開時、地誹謗告訴人時，證人周簡巧金並不知情，
    業據證人周簡巧金陳述在卷（詳見調偵卷第18頁），公訴人
    誤認證人周簡巧金亦在場聽聞，自有未洽，附此敘明。
乙、無罪部分：
一、公訴意旨另以：被告謝美雪因住處錢包內之現金遭竊，懷疑
    係告訴人魏素月所為，竟意圖散布於眾，於99年8 月30日，
    在告訴人魏素月位在新北市○里區○○路○ 段390 號住處樓
    下大門，張貼內容為「包裡取錢真容易，監視錄影看分明，
    問君何時把錢歸，免得官司纏上身。PS：交出即往不究」（
    下簡稱A 文）之紙張，具體指摘告訴人魏素月竊取其金錢，
    足以毀損告訴人魏素月之名譽。復於99年9 月30日，承續前
    揭意圖散布於眾之犯意，又在告訴人魏素月4 樓住處鐵門及
    1 樓大門等處張貼內容為「該還錢了吧！這段日子讓你過得
    不用勞力獲得的錢用得很舒服吧！但是你可知別人心中在滴
    血，當你在做這件事時，已有三人都有看見到，況且他們都
    要幫我作證人，第一次讓你拿去，我才平息，沒想到你又犯
    ，這是你第二次拿我的錢。我一直不想讓你的老公、孩子在
    這邊過不下去，頭抬不起，沒想到你確不想家人，反而一再
    犯錯不改。你以為我耐何不了你嗎？那你錯了，皮包上有你
    手印，我如拿到對面鑑定手紋，加上有證人，況且還有小電
    影可看，你想，你還要做人嗎？你可知，鄰居（當天看到的
    人）一直叫我拿出證具出來告你，況且他們也願意作證人。
    只是我一直相信你會悔改，但是你確一直悶不吭聲，真是要
    我狠下心來治你嗎？看到信件後，請把我的血汗錢歸還，否
    著自己負責自己的責任」（下簡稱B 文）之紙張，具體指摘
    魏素月竊取其金錢，足以毀損魏素月之名譽。因認被告涉有
    刑法第310 條第2 項之加重誹謗罪嫌。
二、按犯罪事實應依證據認定之，無證據不得認定犯罪事實；又
    不能證明被告犯罪者，應諭知無罪之判決，刑事訴訟法第
    154 條第2 項、第301 條第1 項分別定有明文。次按事實之
    認定，應憑證據，如未能發現相當證據，或證據不足以證明
    ，自不能以推測或擬制之方法，以為裁判基礎；告訴人之告
    訴，本以使被告受刑事訴追為目的，故其陳述是否與事實相
    符，自應調查其他證據，以資審認，苟其所為攻擊之詞，尚
    有瑕疵，則在此瑕疵未予究明以前，即不能遽採為論罪之基
    礎；認定犯罪事實所憑之證據，雖不以直接證據為限，間接
    證據亦包括在內；然而無論直接或間接證據，其為訴訟上之
    證明，須於通常一般之人均不致有所懷疑，而得確信其為真
    實之程度者，始得據為有罪之認定（最高法院40年臺上字第
    86號、52年臺上字第1300號、69年臺上字第1531號及76年臺
    上字第4986號判例可資參照）。
三、公訴意旨認被告涉有加重誹謗罪嫌，無非以告訴人之指訴及
    卷附A 文、B 文之照片為其主要之論據。訊據被告固坦承前
    開2 份文書為其所書寫、張貼及散布，然堅詞否認有何加重
    誹謗之犯意，辯稱：伊在A 文及B 文中均未指名道姓，A 文
    是貼在公寓大門，B 文則貼在公寓大門並投遞至數名住戶之
    大門內，乃為提醒鄰居注意小偷等語。
四、經查：
  (一)告訴人魏素月指訴被告謝美雪於99年8 月30日，在告訴人魏
    素月位在新北市○里區○○路○ 段390 號住處樓下大門，張
    貼A 公告，復於99年9 月30日，又在告訴人魏素月4 樓住處
    鐵門及1 樓大門等處散布、張貼B 公告，迭據被告於警詢、
    偵查及本院審理中坦承不諱（詳見偵卷第10至11頁、第22至
    23頁、本院卷第29頁正、反面），固堪信為真實。
  (二)惟按刑法第310 條誹謗罪之成立，須行為符合：（一）意圖
    散布於眾；（二）須有指摘或傳述之行為；（三）所指摘或
    傳述者，足以毀損他人名譽等3 要件，觀之被告所書寫、散
    布之A 文，並未指出竊賊姓名，短短4 行亦未有影射何人之
    內容；另B 文雖提及「我一直不想讓你的老公、孩子在這邊
    過不下去，頭抬不起」，而使人可得特定被告所指之竊賊為
    已婚女性，然除此之外，B 文中並無任何可使人聯想竊賊即
    為告訴人之字句，參以證人游子儀到庭結證稱：「（問：〈
    提示A 文及B 文〉這幾張單子有無看過？）就貼在鐵門，我
    住龍米路5 樓，跟魏素月雖然住不同棟，但同一樓梯，共用
    一大門，我看到這張紙是貼在樓上大門。（問：你看到這張
    單子的時候有無問過這是何人寫的？）沒有，我覺得不是自
    己的事情就沒有去問。（問：你們每層樓有幾戶？）1 層樓
    2 戶。」等語明確（詳見本院卷第13頁），是以證人及告訴
    人所居住之公寓門牌（住址均詳卷）計算，該2 棟住戶之戶
    數至少10戶之多，而以現今工商社會，人情漸趨淡薄，縱同
    居一棟，鄰居間未相聞問亦屬常情，顯難逕行推論該棟住戶
    均詳知同棟住戶之家庭狀況並據此而知B 文中所指稱之「已
    婚婦女」即指告訴人；再被告於警詢中供稱其將B 文放置3
    戶（含告訴人）之鐵門內（詳見偵卷第11頁），於偵查中稱
    將B 文放置2 戶（含告訴人）門口（詳見偵卷第23頁），於
    本院審理中則稱將B 文放置10戶（含告訴人）之門口（詳見
    本院卷第20頁），雖其前後所供投遞之戶數不同，然被告均
    未僅將B 文放置於告訴人家門口，而係投遞2 戶以上，應可
    認定，且告訴人亦自承：被告係將B 文投遞至其住處2 扇大
    門之間（詳見偵卷第4 頁）等語，衡此，外人自難完整窺見
    該文之內容，顯見以被告散布B 文之方式，亦無使人可得特
    定被告所指竊賊即為告訴人之餘地；縱告訴人指稱於被告張
    貼前開文書後遭人指指點點等情，然此僅為告訴人自身之主
    觀感受與猜測，若執此逕認與前開文書有關，尚屬無據。揆
    諸上開說明，本件被告並未於A 文及B 文中將所指摘、傳述
    系爭竊案之內容文字，具體指明竊賊即為告訴人，亦無使人
    推論而知之可能，自不足以毀損告訴人之名譽，無從以刑法
    第310 條第2項 之加重誹謗罪相繩。
五、綜上所述，就A 文及B 文整體內容觀察，當非可遽認毀損告
    訴人之名譽，被告所辯尚非無據。此外，復查無其他積極證
    據足資證明被告確有此部分加重誹謗之犯行，既不能證明被
    告犯罪，揆諸上開說明，應就被告被訴加重誹謗罪部分為無
    罪之諭知。
據上論斷，應依刑事訴訟法第299 條第1 項前段、第301 條第1
項，刑法第310 條第1 項、第41條第1 項前段，刑法施行法第1
條之1，判決如主文。
本案經檢察官李政達到庭執行職務
中    華    民    國   100    年    9     月    30    日
                  刑事第四庭法  官  陳俞婷
以上正本證明與原本無異。
如不服本判決應於收受判決後10日內向本院提出上訴書狀，並應
敘述具體理由；其未敘述上訴之理由者，應於上訴期間屆滿後20
日內向本院補提理由書（均須按他造當事人之人數附繕本），切
勿逕送上級法院。
                            書記官  李玟郁
中    華    民    國   100    年    10    月    4     日
附錄本案論罪科刑法條：
中華民國刑法第310條第1項
意圖散布於眾，而指摘或傳述足以毀損他人名譽之事者，為誹謗
罪，處 1 年以下有期徒刑、拘役或 5 百元以下罰金。